【裁判字號】    97,訴,366
【裁判日期】    971015
【裁判案由】    損害賠償
【裁判全文】
臺灣士林地方法院民事判決               97年度訴字第366號
原      告  庚○○
                      號2樓
                      4樓
法定代理人  己○○
訴訟代理人  陳增機律師
被      告  大有巴士股份有限公司
法定代理人  乙○○
訴訟代理人  戊○○
            邱育彰律師
上列一人複  丁○○    住臺北市○○路○ 段28號7 樓
代理人
被      告  甲○○    住臺北市○○區○○路30巷177弄16號4
                      樓
上列當事人間請求損害賠償事件，原告提起刑事附帶民事訴訟，
經裁定移送前來（96年度交附民字第46號），本院於中華民國97
年9 月18日言詞辯論終結，判決如下：
    主  文
被告自民國九十八年一月四日起至原告死亡之日止，按日連帶給
付原告新臺幣壹仟玖佰元及分別自各該應給付日之翌日起至清償
日止，按年息百分之五計算之利息。
原告其餘之訴駁回。
訴訟費用由被告連帶負擔五分之一，餘由原告負擔。
本判決於原告以新台幣壹佰壹拾伍萬元供擔保後得假執行。
原告其餘假執行之聲請駁回。
    事實及理由
壹、程序部分：
一、本件被告甲○○經合法通知，未於最後言詞辯論期日到場，
    核無民事訴訟法第386 條各款所列情形，爰依原告聲請，由
    其一造辯論而為判決。
二、按訴狀送達後，原告不得將原訴變更或追加他訴；但擴張或
    減縮應受判決事項之聲明者，不在此限，民事訴訟法第255
    條第1 項第3 款定有明文。本件原告原聲明請求被告應連帶
    給付原告新臺幣（下同）4,843,662 元，及自起訴狀繕本送
    達被告之翌日起至清償日止，按年息5%計算之利息。嗣於97
    年6 月25日言詞辯論期日將訴之聲明變更為：(一)被告應連帶
    給付原告423,665 元，及自民國97年5 月9 日起至清償日止
    ，按年息5%計算之利息；(二)被告應自96年3 月9 日起至原告
    死亡之日止，按日連帶給付原告1,900 元，及分別自各該應
    給付日之翌日起至清償日止，按年息5%計算之利息。是原告
    訴之聲明變更，應屬擴張減縮原有訴之聲明，且嗣變更之請
    求範圍尚未逾原訴之聲明的請求，揆諸前開規定，原告為訴
    之變更，於法並無不合，應予准許。
二、原告起訴主張：被告甲○○受僱於被告大有巴士股份有限公
    司擔任公車司機，其於94年12月25日駕駛車牌號碼AH-638號
    營業大客車，沿臺北市○○區○○路南往北方向行駛，行經
    成福路214 號欲左轉時，本應注意汽車行經行人穿越道前，
    遇有行人穿越時，無論有無交通警察指揮或號誌指示，均應
    暫停讓行人先行通過，且應注意車前狀況，並隨時採取必要
    之安全措施，而依當時情形，並無不能注意之情事，竟疏未
    注意，撞及同向正穿越馬路之原告，致原告受有頭部外傷併
    臉部撕裂傷、右耳撕裂傷、頭頸挫傷，右側鎖骨骨折、右側
    肋骨骨折、右上肢多處撕裂傷等傷害，且因腦部受到震盪損
    及腦部組織，致成老人失智症，產生大小便失禁、不能行走
    等症狀，需人24小時照護。原告因被告甲○○之上開肇事行
    為，支出醫藥費19,286元、護理器物費用28,379元、94年12
    月25日至96年3 月8 日止，每日以2,000 元計算之看護費共
    計876,000 元，原告突遭此一車禍事故，並受有身體上及精
    神上之痛苦，被告甲○○亦應負有支付原告慰撫金1,000,00
    0 元之責，扣除原告已領得強制汽車責任保險金1,500,000
    元，被告甲○○尚應賠償原告423,665 元，又原告因被告甲
    ○○之肇事致生失智症，終生需人全日照護，則至原告死亡
    時止，每日因請他人照護需花費1, 900元，此部分亦應由被
    告甲○○負賠償之責按日定期給付予原告。而被告甲○○為
    被告大有巴士股份有限公司的受僱人因執行職務，不法侵害
    原告之權利，被告大有巴士股份有限公司亦應對上開原告所
    受損害負連帶賠償之責。為此，基於侵權行為損害賠償法律
    關係，聲明請求：(一)被告應連帶賠償原告423,665 元，及自
    97年5 月9 日起至清償日止，按年息5%計算之利息；(二)被告
    應自96年3 月9 日起至原告死亡之日止，按日連帶給付原告
    1,900 元，及分別自各該應給付日之翌日起至清償日止，按
    年息5%計算之利息，(三)並願供擔保請准為假執行之宣告。
二、被告則均聲明駁回原告之訴，並分別答辯如下：
（一）被告甲○○以其當時並未貿然左轉，是確定沒有人後才左
      轉，並無過失，且事發時去看原告時，身體狀況尚佳，車
      禍事故與原告失智症狀應無關，且原告請求之金額過高等
      語置辯。
（二）被告大有巴士股份有限公司以原告所受傷勢僅為「頭部外
      傷併臉部撕裂傷…」，並未確認原告有因車禍而「腦出血
      」，是原告罹患失智症之原因與本件車禍間無直接證據證
      實其密切關聯性，自無相當因果關係，被告就原告罹患失
      智症所致生之損害，無賠償義務。又原告出院後縱有看護
      所需，亦非如住院病患般，依原告罹患失智症之情況觀之
      ，僅需一般日常生活通常照顧即足，而不涉及醫療專業看
      護，故所費不應以每日1,900 元計算，而以每月三萬元為
      已足，故被告主張縱被告應負擔原告罹患失智症所致生看
      護費用，其合理費用僅為每日1,000 元為已足等語置辯。
三、不爭執事項與爭點整理：
（一）不爭執事項：
   1、原告於95年1 月6 日即經醫院診斷為頭部外傷併臉部撕裂
      傷，右耳撕裂傷，頭頸挫傷，右側鎖骨骨折，右側肋骨骨
      折，右上肢多處撕裂傷，直至95年5 月16日經醫院診斷有
      老年期及初老年期器質性精神病，同年10月18日診斷患有
      失智症、陳舊性腦中風、高血壓等疾病。
   2、原告因患失智症，智力退化，步態不穩，大小病失禁，至
      死亡前均需他人全日照護。
   3、原告之傷害前業經責任保險給付1,500,000元。
（二）爭執事項：
   1、原告所患失智症是否為被告甲○○肇事所致？
   2、原告請求之金額是否合理？
四、本院得心證之理由：
（一）被告之過失責任：
      按違反保護他人之法律者，推定其有過失，而受僱人因執
      行職務，不法侵害他人之權利者，由僱用人與行為人連帶
      負損害賠償責任，民法第184 條第2 項、第188 條第1 項
      前段定有明文。又汽車行駛時，駕駛人應注意車前狀況及
      兩車併行之間隔，並隨時採取必要之安全措施；汽車行近
      未設行車管制號誌之行人穿越道前，應減速慢行。汽車行
      經行人穿越道，遇有行人穿越時，無論有無交通指揮人員
      指揮或號誌指示，均應暫停讓行人先行通過，為道路交通
      安全規則第94條、第103 條第1 、2 項所明定。原告主張
      被告甲○○違規肇事致其受有傷害等情，為原告提出診斷
      證明書3 份為證，被告對於原告於事發當時係由被告甲○
      ○所駕駛的營業用大客車撞擊原告等情並不爭執。經查：
      被告甲○○於事發當時，係自臺北市○○區○○路南往北
      方向行駛，行經與福德街交叉路口處欲左轉時，在福德街
      路口處即有斑馬線之行人穿越道，且成福路為右線道4.6
      公尺，左線道4.8 公尺，路面總寬度達9.4 公尺的道路，
      有本院依職權調閱臺灣士林地方法院檢察署95年度偵字第
      11645 號卷宗所附臺北市政府警察局交通大隊道路交通事
      故現場圖在卷足稽。是被告甲○○於左彎時即遇有行人穿
      越道，依規定應放慢速度慢行左轉，自無可能無法辨別是
      否有行人在行人穿越道上行走之理，若放慢速度卻仍撞及
      行人穿越道上之原告，自屬未注意車前狀況甚明，即使確
      如被告甲○○所述於左彎時未見到原告在行人穿越道，也
      應該是左彎時速度過快，無法通見行人穿越道確實無人，
      即貿然左轉肇事，其顯有未注意車前狀況或未依規定放慢
      速度之違規，參照前揭規定意旨，應推定被告甲○○對於
      原告當時所受的傷害有侵權行為之過失，應負損害賠償責
      任。又被告甲○○係受僱於被告大有巴士股份有限公司，
      並於駕駛被告大有巴士股份有限公司所有的營業用大客車
      在執行職務時所肇事，為兩造所不爭之事實，並有被告甲
      ○○身著制服與肇事公車合影的照片3 幀附卷可資佐證，
      應堪認定，是依上開規定，被告大有巴士股份有限公司自
      應就被告甲○○之侵權行為負連帶賠償責任。
（二）原告請求之金額：
      被告的損害賠償責任既經認定，則原告的請求是否合理，
      茲分別審核准駁如下：
   1、醫療費用部分：
      原告主張因受上開傷害支出醫療費用受有共計19,286元之
      損失，並提出醫療費用收據67紙為證，被告對於收據之真
      正及數額並不爭執，上開單據並經本院當庭核閱後，亦堪
      認屬實，並認上開支出應為原告治療傷患所必要之費用，
      應予准許。
   2、看護費用及護理器物之支出：
   (1) 按損害賠償之債，以有損害之發生及有責任原因之事實，
      並二者之間有相當因果關係為其成立要件，最高法院30年
      度上字第18號著有判例，所謂之相當因果關係，係指依經
      驗法則，綜合行為當時所存在之一切事實，為客觀之事後
      審查，在一般情形上，有此環境、有此行為之同一條件，
      足以發生同一之結果者，該條件即為發生結果之相當條件
      ，其行為與結果為有相當之因果關係，最高法院96年度台
      上字第2032號判決意旨可供參照。原告主張因受上開之傷
      害致生失智症狀，致大小便失禁，不能行走，並需人24小
      時看護，因此為購置紙尿褲、輪椅、特殊床具、血壓器、
      電毯等理器物受有損失28,379元；又原告至死亡前，因該
      症狀無法回復每日均需人24小時看護，故亦受有原告死亡
      前每日相當於看護費用1,900 元之損失乙節，提出購買器
      物費用單據90張、診斷證明書3 紙為證，被告大有巴士股
      份有限公司對於上開書證之真正及原告受有頭部外傷併臉
      部撕裂傷、右耳撕裂傷、頭頸挫傷，右側鎖骨骨折、右側
      肋骨骨折、右上肢多處撕裂傷等傷害處並不爭執，惟以原
      告並未因車禍而有「腦出血」症狀，其罹患失智症之結果
      應與被告甲○○之肇事行為無相當因果關係為辯，並以臺
      北市立聯合醫院97年5 月13日北市醫忠字第09731237700
      號函說明欄內所述「失智症常是多重原因累積造成，本案
      鄧君從車禍到神經內科初診（95年3 月23日）無法排除其
      為可能原因之一，但無直接證據證實其密切相關性」等語
      為據。經查：原告於被告甲○○肇事所受傷害是致生原告
      罹患失智症的原因，為原告聲請證人即為原告診治失智症
      之醫生丙○○於審理中證稱：「（問：後來你覺得他是得
      了失智症？）因為他有記憶損害，沒辦法學習新訊息，之
      前所學的部分也沒辦法持續，還有好幾項的認知上障礙」
      ，「（問：庚○○有哪些智力障礙？）有失語症、運用不
      能、認識不能、執行功能障礙等，…，他的功能障礙與原
      來相比有顯著下降」，「（問：你是否知道庚○○是曾經
      遭遇到車禍嗎？）過去病史有提到」，「（問：會出現這
      個症狀大概從病發到你那兒去大約多少時間？）有可能一
      、二個星期會出現這個症狀，或是幾個月都有可能會出現
      這個失智症」，「（問：有無可以看出家屬的主訴是何時
      出現？）94年12月25日之後才有這些症狀」，「（問：為
      何這麼確定這個日期？）因為該日期就是車禍發生當日，
      之前據家屬所訴及歷來病歷記載，庚○○在該日之前還可
      以自行外出，言談舉止及溝通能力正常」，「（問：失智
      的症狀是什麼時候發生？（提示病歷））家屬帶來的時候
      初診就有這症狀，這日期要看病歷才知道。94年12月26日
      外科就有這樣寫，診斷有腦震盪，住院就有紀錄，他頭部
      有外傷，依我們所學及他時序的部分至少是重要的原因」
      ，「腦中風有可能造成，但也不一定造成失智，這還要看
      他之前有無腦中風，這還要看有無重大傷害及時序，我當
      時問的時候，我有提到有無腦中風，那時沒有特別提到這
      部分」，「（問：你所寫的診斷為器質性的精神病，與後
      面的失智症有何不同？）主診斷為失智症（英文的譯名為
      老年期及初老年期器質性精神病），我也副診斷為外傷引
      起之器質性腦病變，可詳參96年10月20日的診斷證明書，
      這亦有給台北地院的鑑定報告書可參（庭呈台北市立聯合
      醫院、有關庚○○先生精神鑑定報告及致病原因分析補充
      說明等二件資料附卷），我認為他的車禍與失智症是有關
      係，主要是時序，其重大發生的時間順序，其車禍是啟動
      的因素，並參照家屬病史及精神病史」等語，並於其當庭
      提出「有關庚○○先生精神鑑定報告及致病原因分析補充
      說明」書面強調：「…簡言之，庚○○先生臨床診斷為：
      頭部創傷（Head Trauma） 造成的痴呆（Demntia） 或失
      智、記憶損害及認知障礙」，「…，根據庚○○先生之痴
      呆（Demntia） 或失智、記憶損害及認知障礙所出現的初
      發時序，和民國94年12月25日車禍確實存在前後順序的因
      果關聯性。本院鑑定後認為民國94年12月25日所發生車禍
      事件，確實為鄧員目前失智狀態明顯的啟動（tigger）因
      素」等語有關係基於原告確在系爭車禍事故後始生明顯失
      智症狀，而認兩者有相當的關聯情節明確，證人既為原告
      的診治醫生，對其病情自較為瞭解，其證詞當足採據，是
      參照前揭判旨，原告的失智症狀與被告甲○○的侵害行為
      間有相當因果關係，應堪認定。
    (2)按不法侵害他人之身體或健康者，對於被害人因此喪失或
      減少勞動能力或增加生活上之需要時，應負損害賠償責任
      ，民法第193 條第1 項定有明文。原告因失智症狀所購買
      醫護器具單據經本院當庭核閱後堪認屬實，且參酌原告之
      病情，上開器物購買有便於床上直接大小便或防止肢體僵
      化等必要性，被告亦未爭執，是均應為係在傷後增加生活
      上之需要而生必要費用，原告此部分之請求應予准許。而
      原告因失智症狀至其死亡前均需他人24小時看護，亦經證
      人丙○○證述明確，並有聯合醫院忠孝院區由醫生黃戚昭
      所開立的診斷證明書載明「24小時需專人照顧」等語亦可
      佐明，堪可為據。至看護費用，原告主張依所看診醫院即
      聯合醫院忠孝院區醫院之看護費用1,900 元為基準，該費
      用基準並有臺北市立聯合醫院於說明欄內載述確實，被告
      雖以原告平日不需醫療等級的看護而主張該看護費用過高
      ，並應以每日1,000 元為基準等語置辯，惟並未進一步說
      明原告看護之金額合理額度為一日1,000 元，尚難為據，
      且考量原告目前身體的健康狀況，其已被診斷出有失智症
      、陳舊性腦中風及高血壓等疾病，亦有診斷證明書及前揭
      函件在卷足按，其平日之生活照護自應有醫療等級人員照
      護為宜，是原告之請求金額應認合於必要，亦應准許。
   3、精神損害賠償：
      按不法侵害他人之身體、健康而情節重大者，被害人雖非
      財產上之損害，亦得請求賠償相當之金額，民法第195 條
      第1 項定有明文。本件被告甲○○既不法侵害原告致受有
      傷害，原告之身體及精神自同時受有損害，是原告精神上
      受有損害之事實，可堪認定。本院審酌原告年約84歲，年
      事較高，此次受傷後，即陷於失智之病症，惟其心智退化
      ，其感觸傷情處原較常人為低，故精神上的痛苦亦較常人
      為輕，被告甲○○為公車司機，家境小康，且事發時被告
      甲○○配合調查，尚無迴避責任之情，均經兩造於審理中
      陳述甚明，並有本院所調閱本院96年度交易字第326 號相
      關資料附卷足資參佐，有關兩造經濟狀況、社會地位、損
      害程度及其精神受損時間等一切情狀，認原告向被告請求
      1,000,000 元尚屬過高，本院認應以200,000 元較為相當
      。
   4、依強制汽車責任保險法第32條規定：「保險人依本法規定
      所為之保險給付，視為被保險人損害賠償金額之一部分；
      被保險人受賠償請求時，得扣除之」，本件原告業已受領
      責任保險給付額1,500,000 元，為原告自認在卷無訛，應
      堪認定，則原告前揭請求之賠償金額為247,665 元（1928
      6 ＋28379 ＋200000 =247665）及看護費用的賠償，依該
      規定意旨，自應扣除該1,500,000 元，而僅就剩餘部分向
      被告請求賠償，是原告請求之醫療費用、護理器物及精神
      損害賠償部分的金額247,665 元於扣除後尚有1,252, 335
      元的責任賠償金額尚須扣除，自不得再向被告請求，而看
      護費用扣除保險金額後，原告得請求的看護費用應自96年
      3 月9 日的659 日後（0000000 ÷1900=659小數點以下四
      捨五入）起算，即自98年1 月4 日起算，始為合理。
五、綜據上述，被告甲○○因過失致被告受有傷害及精神上受有
    痛苦，自應與其僱用人即被告大有巴士股份有限公司對原告
    之損害負連帶賠償責任。因此，原告基於侵權行為法律關係
    ，請求被告自98年1 月4 日起算至原告死亡之日止，按日連
    帶給付原告1,900 元，及分別自各該應給付日之翌日起至清
    償日止，按年息5%計算之利息，洵屬有據，應予准許，逾此
    範圍的請求尚屬無據，自應予以駁回。
六、本件原告陳明願供擔保聲請假執行之宣告，經核並無不合，
    爰依原告於審理中陳稱預估將可再存活5 年為據（本院卷第
    20 頁） ，酌定相當之擔保金額准許之。另原告敗訴部分既
    經駁回，其假執行之聲請即失所依據，應併與駁回。
七、本件為判決基礎之法律關係已臻明確，兩造其餘之攻擊防禦
    方法核與判決結果不生影響，毋庸一一論列，併此敘明。
八、結論：本件原告之訴為一部有理由，一部無理由，並依民事
    訴訟法第79條、第85條第2 項、第385 條第1 項前段、第39
    0 條第2 項，判決如主文。
中    華    民    國    97    年    10    月    15    日
                  民事第二庭  法  官  古振暉
以上正本證明與原本無異。
如對本判決上訴，應於判決送達後20日內向本院提出上訴狀。
中    華    民    國    97    年    10    月    22    日
                              書記官  楊錫芬


司法院資訊處製作；財團法人民間司法改革基金會備份。
